ACORDAO-COMPLETO-2345425

ACÓRDÃO 1681/2019 ATA 27/2019 - PLENÁRIO

VISTOS, relatados e discutidos estes autos de auditoria realizada junto aos municípios de Monte do Carmo e Porto Nacional, no Estado de Tocantins, para avaliar o desempenho e a regularidade dos serviços de transporte escolar;
ACORDAM os Ministros do Tribunal de Contas da União, reunidos em sessão do Plenário, ante as razões expostas pelo Relator, em:
9.1. determinar aos Municípios de Monte do Carmo/TO e Porto Nacional, com fulcro no art. 43, inciso I, da Lei 8.443/1992 c/c art. 250, inciso II, do Regimento Interno do TCU, que, no prazo de sessenta dias, adote as seguintes providências:
9.1.1. efetue planejamento adequado das rotas, frequências e horários do transporte escolar, de forma que todos os alunos sejam efetivamente atendidos e frequentem a escola com assiduidade, pontualidade e sem percorrer mais de 2 km a pé, utilizando como alternativa ao transporte terrestre em veículo motorizado, quando este não se mostrar adequado, como no caso de locais de difícil acesso, a aquisição de bicicletas, nos termos dos artigos 1º a 5º da Resolução/CD/FNDE/40/2010 e a página 6 do Guia do Transporte escolar do FNDE, onde consta que "para estes casos, o fornecimento de bicicletas poderá reduzir o tempo gasto nos percursos, atenuar o esforço daqueles que percorrem diariamente pequenas e médias distâncias para chegar à escola ou aos pontos dos barcos e dos ônibus escolares, e no trajeto de volta para casa, nas áreas rurais e urbanas”.
9.1.2. cobre, mediante efetiva fiscalização e controle das empresas prestadoras de serviço de transporte escolar, assiduidade e pontualidade na prestação dos serviços contratados e, havendo reincidência, tome as medidas administrativas e legais pertinentes, a fim de evitar a repetição das falhas e a consequente evasão escolar;
9.1.3. garanta, mediante procedimentos regulares de contratação e fiscalização adequada, que os veículos utilizados no transporte escolar atendam às exigências legais e normativas, referentes à idade, manutenção e equipamentos de segurança, conforme previsto na Lei 9.503/1997, no Guia do Transporte Escolar do FNDE 1/2016 e na Resolução FNDE 3/2007; 
9.1.4. designar e capacitar os fiscais da prestação dos serviços de transporte escolar, de forma que conheçam as rotas de transporte, atuem efetivamente quanto à regularidade de subcontratações e exijam a devida qualidade dos serviços prestados; 
9.1.5. elaborar termos de referência e projetos de contratação conforme as disposições da Lei 8.666/1993, Lei 10.520/2002 e das leis e normativos sobre os serviços de transporte escolar, de forma que os contratos firmados atendam às necessidades do serviço, principalmente, no que se refere à descrição adequada e suficiente do objeto, garantia da escolha da proposta mais vantajosa, definição eficiente de rotas, possibilidade de subcontratação, especificação dos veículos e exigências documentais, adotando, entre outras ações, a capacitação dos gestores responsáveis pelos procedimentos de contratação;
9.1.6. apresente, no que se refere aos veículos próprios destinados ao transporte escolar fora de operação, em razão de necessidade de manutenção/reposição de peças, informações sobre:
9.1.6.1. as fontes de recursos utilizadas para aquisição de tais veículos;
9.1.6.2. ações em andamento para solucionar o problema; 
9.2. recomendar ao Fundo Nacional de Desenvolvimento da Educação, com fulcro no art. 43, inciso I, da Lei 8.443/1992 c/c art. 250, inciso III, do Regimento Interno do Tribunal, que avalie a oportunidade e conveniência de orientar a ação dos Conselho de Acompanhamento e Controle Social do Fundeb para, no que se refere ao transporte escolar, manifestar conclusivamente acerca da qualidade dos serviços prestados e da observância aos requisitos de segurança estabelecidos nos arts. 136 a 139 da Lei 9.503/1997;
9.3. dar ciência ao FNDE que nos municípios de Monte do Carmo/TO e Porto Nacional foi verificada a existência de veículos próprios, adquiridos mediante o programa Caminhos na Escola, fora de operação, em razão de os municípios alegarem dificuldades na obtenção de peças para manutenção; 
9.4. dar ciência das irregularidades identificadas nesta auditoria ao Departamento de Trânsito de Tocantins, a fim de que sejam adotadas as providências necessárias para assegurar que o transporte escolar ofertado por meio terrestre tenha as condições de segurança e trafegabilidade requeridas;
9.5. dar ciência desta deliberação, acompanhada do relatório de auditoria, aos municípios de Monte do Carmo e Porto Nacional, em Tocantins; ao Tribunal de Contas do Estado de Tocantins, ao Ministério Público Estadual de Tocantins; à Procuradoria da República e à Controladoria Geral da União (CGU) no Estado do Tocantins; aos Conselhos do CACS Fundeb dos entes auditados e ao FNDE;    
9.6. determinar que a SecexEducação monitore o cumprimento das determinações realizadas por meio desta deliberação.

Auditoria realizada sob a forma de fiscalização de orientação centralizada (FOC), cujo objeto é a verificação da conformidade dos serviços de transporte escolar em municípios do Estado de Tocantins.

Fundo Nacional de Desenvolvimento da Educação, Município de Monte do Carmo - TO; Município de Porto Nacional - TO.

3. Interessados/Responsáveis:
3.1. Responsáveis: Arquivardes Avelino Ribeiro (XXX.650.411-XX); Joaquim Maia Leite Neto (XXX.624.731-XX).

13.1. Ministros presentes: José Mucio Monteiro (Presidente), Walton Alencar Rodrigues (Relator), Benjamin Zymler, Augusto Nardes, Raimundo Carreiro, Ana Arraes, Bruno Dantas e Vital do Rêgo.
13.2. Ministro-Substituto convocado: Augusto Sherman Cavalcanti.
13.3. Ministros-Substitutos presentes: Marcos Bemquerer Costa e André Luís de Carvalho.

WALTON ALENCAR RODRIGUES

Trata-se de Relatório de Auditoria realizada sob a forma de fiscalização de orientação centralizada (FOC) , cujo objeto é a verificação da conformidade dos serviços de transporte escolar em municípios do Estado do Tocantins, custeados complementarmente com recursos do Fundo Nacional de Desenvolvimento da Educação (FNDE) , à conta do Programa Nacional de Apoio ao Transporte Escolar (PNATE) e do Programa Caminho da Escola.
Adoto, como relatório, a instrução da então Secex-TO (peças 61-63) :
I. Contextualização
I.1. Diretrizes finalísticas e competências para o transporte escolar no Brasil
1.	A Constituição Federal de 1988, em seu art. 205, dispõe que a educação, direito de todos e dever do Estado e da família, será promovida e incentivada com a colaboração da sociedade, visando ao pleno desenvolvimento da pessoa, seu preparo para o exercício da cidadania e sua qualificação para o trabalho. Insere-se, portanto, a educação, entre um conjunto de direitos consagrados como sociais, que têm como inspiração o valor da igualdade material entre as pessoas:
Constituição Federal
Art. 205. A educação, direito de todos e dever do Estado e da família, será promovida e incentivada com a colaboração da sociedade, visando ao pleno desenvolvimento da pessoa, seu preparo para o exercício da cidadania e sua qualificação para o trabalho.
2.	Sabe-se que o educando, em especial o mais carente, possui inúmeras dificuldades para se manter na escola, uma vez que amiúde lhe falta uma e/ou muitas das condições acessórias básicas e necessárias, tais como: alimentação, transporte, vestuário e material didático para uso diário. Por essas razões, a mera oferta do ensino público gratuito, muitas vezes, não é suficiente para permitir o acesso desse aluno à escola ou mesmo para assegurar a sua permanência e progressão no ensino.
3.	Foi considerando essa realidade que o constituinte fixou ao Estado, lato sensu, não só a obrigação de fornecer o ensino gratuito em todos os níveis, como também assegurar ao educando condições para que ele frequente regularmente a escola e dela não se evada. Não por acaso o art. 208, inciso VII, da Constituição Federal, apregoa que o dever do Estado para com a educação será efetivado mediante a garantia, dentre outras coisas, de programas suplementares de material didático-escolar, transporte, alimentação e assistência à saúde:
Constituição Federal
Art. 208. O dever do Estado com a educação será efetivado mediante a garantia de:
 (omissis) 
VII - atendimento ao educando, em todas as etapas da educação básica, por meio de programas suplementares de material didático escolar, transporte, alimentação e assistência à saúde. 
4.	Nesse jaez, as três esferas de governo têm a obrigação de assegurar o transporte escolar a seus educandos. Nesse contexto, a competência dos entes federativos foi inicialmente fixada pela Lei 9.394/1996 (Lei de Diretrizes Básicas da Educação Nacional – LDB/EN) , a qual, com nova redação dada pela Lei 10.709/2003, explicita, em seus artigos 10 e 11, a obrigação dos estados e municípios para com os alunos matriculados em suas respectivas redes oficiais de ensino:
Lei 9.394/1996 (Lei 10.709/2003) .
Art. 10. Os Estados incumbir-se-ão de:
 (omissis) 
VII - assumir o transporte escolar dos alunos da rede estadual.
Art. 11. Os Municípios incumbir-se-ão de:
 (omissis) 
VII - assumir o transporte escolar dos alunos da rede municipal.
5.	Entrementes, após polêmica em torno da responsabilidade pelo transporte de alunos das escolas estaduais, residentes nas zonas rurais dos municípios, e que precisavam se deslocar até as respectivas sedes para estudar, a Lei 10.709/2003, em seu art. 3º, alterou os artigos 10 e 11 da LDB/EN, prevendo a possibilidade de cooperação entre os entes federativos em prol da educação:
Lei 10.709/2003
Art. 3º Cabe aos Estados articular-se com os respectivos Municípios, para prover o disposto nesta lei da forma que melhor atenda aos interesses dos alunos.
6.	Assim, criou-se a possibilidade de a administração municipal firmar, com governos estaduais e/ou com a administração federal, termos de parceira/cooperação para transporte escolar dos alunos da rede estadual e/ou federal de ensino que residam em seu território.
7.	Na consecução de suas obrigações para com o transporte escolar, a União, por intermédio do Fundo Nacional de Desenvolvimento da Educação – FNDE, faz uso de dois programas: o Programa Nacional de Apoio ao Transporte Escolar – PNATE e o Programa Caminho da Escola.
8.	Instituído pela Lei 10.880/2004, o PNATE consiste na transferência automática de recursos financeiros a estados, Distrito Federal e municípios, sem necessidade de convênio ou outro instrumento congênere, cujo fim é oferecer serviços de transporte escolar, nos termos da LDB/EN, mediante assistência financeira em caráter suplementar, calculada com base no número de alunos da educação básica pública residentes em área rural que necessitem de transporte:
Lei 10.880/2004
Art. 2º. Fica instituído o Programa Nacional de Apoio ao Transporte do Escolar - PNATE, no âmbito do Ministério da Educação, a ser executado pelo Fundo Nacional de Desenvolvimento da Educação - FNDE, com o objetivo de oferecer transporte escolar aos alunos do ensino fundamental público, residentes em área rural, por meio de assistência financeira, em caráter suplementar, aos Estados, ao Distrito Federal e aos Municípios, observadas as disposições desta Lei. 
9.	Tal dispositivo foi depois alterado pela Lei 11.947/2009, que ampliou seu alcance para os alunos da educação básica pública, abrangendo o ensino infantil, fundamental e médio, incluindo todas as modalidades e programas de ensino: educação de jovens e adultos, educação especial, educação profissional e tecnológica, educação do campo, educação escolar indígena, educação escolar quilombola e educação à distância (quando necessário) . 
10.	Por sua vez, o Caminho da Escola, criado em 2007 e disciplinado pelo Decreto nº 6.768/2009, compreende a aquisição, por meio de pregão eletrônico para registro de preços, de veículos (ônibus, embarcações e bicicletas) padronizados para o transporte de escolar. Essa aquisição é feita por meio de recursos orçamentários do Ministério da Educação, de linha especial de crédito do Banco Nacional de Desenvolvimento Econômico e Social (BNDES) ou de recursos próprios dos entes federativos que aderirem ao programa.
11.	O Caminho da Escola tem por objetivos renovar a frota de veículos escolares, garantir segurança e qualidade ao transporte dos estudantes e contribuir para a redução da evasão escolar, ampliando, por meio do transporte diário, o acesso e a permanência na escola dos estudantes matriculados na educação básica da zona rural das redes estaduais e municipais. Também visa à padronização dos veículos de transporte escolar, à redução dos preços dos veículos e ao aumento da transparência nessas aquisições.
12.	Posteriormente, a Lei 12.816/2013, em seu art. 5º, definiu que a União, por intermédio do Ministério da Educação, apoiará os sistemas públicos de educação básica dos estados, Distrito Federal e municípios na aquisição de veículos para transporte de estudantes, na forma do regulamento.
I.2. Normas operacionais e regulamentares do transporte escolar
13.	Em linhas gerais, os veículos autorizados a transportar escolares devem observar os mesmos requisitos e condições exigidos pelas normas do Código de Trânsito Brasileiro (CTB) e pela Marinha do Brasil para o transporte de passageiros, a exemplo do que ocorre com ônibus, micro-ônibus, vans, bicicletas e embarcações. 
14.	Segundo o Guia do Transporte Escolar disponibilizado pelo FNDE, em algumas regiões em que as estradas são precárias ou não existem veículos apropriados para este tipo de vias, o Departamento Estadual de Transito - Detran pode autorizar o transporte de alunos em carros menores, de passeio, desde que os veículos sejam adaptados para tal fim. A grande maioria dos veículos incluídos nesta situação de excepcionalidade são camionetes, mais adaptadas ao tráfego em vias malconservadas ou em pavimentos não asfálticos.
15.	No que se refere aos veículos terrestres utilizados no transporte escolar, o instituto disciplinador é o CTB, mais precisamente, seus artigos 136 a 139:
Código de Trânsito Brasileiro. 
Art. 136. Os veículos especialmente destinados à condução coletiva de escolares somente poderão circular nas vias com autorização emitida pelo órgão ou entidade executivos de trânsito dos Estados e do Distrito Federal, exigindo-se, para tanto: 
I - registro como veículo de passageiros; 
II - inspeção semestral para verificação dos equipamentos obrigatórios e de segurança; 
III - pintura de faixa horizontal na cor amarela, com quarenta centímetros de largura, à meia altura, em toda a extensão das partes laterais e traseira da carroçaria, com o dístico ESCOLAR, em preto, sendo que, em caso de veículo de carroçaria pintada na cor amarela, as cores aqui indicadas devem ser invertidas; 
IV - equipamento registrador instantâneo inalterável de velocidade e tempo; 
V - lanternas de luz branca, fosca ou amarela dispostas nas extremidades da parte superior dianteira e lanternas de luz vermelha dispostas na extremidade superior da parte traseira; 
VI - cintos de segurança em número igual à lotação; 
VII - outros requisitos e equipamentos obrigatórios estabelecidos pelo CONTRAN. Art. 137. A autorização a que se refere o artigo anterior deverá ser afixada na parte interna do veículo, em local visível, com inscrição da lotação permitida, sendo vedada a condução de escolares em número superior à capacidade estabelecida pelo fabricante. 
Art. 138. O condutor de veículo destinado à condução de escolares deve satisfazer os seguintes requisitos: 
I - ter idade superior a vinte e um anos; 
II - ser habilitado na categoria D; 
III - (VETADO) 
IV - não ter cometido nenhuma infração grave ou gravíssima, ou ser reincidente em infrações médias durante os doze últimos meses; 
V - ser aprovado em curso especializado, nos termos da regulamentação do CONTRAN. 
Art. 139. O disposto neste Capítulo não exclui a competência municipal de aplicar as exigências previstas em seus regulamentos, para o transporte de escolares.
16.	Ainda no que tange às normas do CTB, exigem-se dos condutores ao transporte escolar os seguintes requisitos mínimos:
a) idade superior a 21 anos;
b) habilitação para dirigir veículos na categoria D;
c) ter sido submetido a exame psicotécnico com aprovação especial para transporte de alunos;
d) ter se formado em curso de Formação de Condutor de Transporte Escolar;
e) não ter cometido falta grave ou gravíssima nos últimos doze meses.
17.	Especificamente em relação aos veículos do transporte escolar, o Código exige que sejam vistoriados periodicamente duas vezes ao ano, além das inspeções ordinárias a que todos os veículos devem ser submetidos, quando devem ser verificados, pelo menos, os itens de segurança e equipamentos obrigatórios a seguir:
a) cintos de segurança em boas condições e para todos os passageiros;
b) grade separando os alunos da parte onde fica o motor;
c) seguro contra acidentes;
d) tacógrafo;
e) apresentação diferenciada, com pintura de faixa horizontal na cor amarela nas laterais e traseira, contendo a palavra Escolar na cor preta.
18.	Além disso, exige-se que todos os veículos usados no transporte de escolares disponham de autorização especial, expedida pela Divisão de Fiscalização de Veículos e Condutores do Detran ou pela Circunscrição Regional de Trânsito (Ciretran) . Tal autorização deve estar fixada na parte interna do veículo, em local visível. 
19.	Por fim, por recomendação do FNDE, os veículos utilizados no transporte de escolares devem ter no máximo de sete anos de uso.
20.	Já quanto às embarcações, o Guia do Transporte Escolar do FNDE exige que estejam equipadas com coletes salva-vidas na mesma proporção de sua lotação, ter registro na Capitania dos Portos e manter a autorização para trafegar fixada na parte interna, mas em local visível. Seus condutores, além das exigências pessoais pertinentes à idade e à capacitação também requeridas aos condutores de veículos terrestres, devem ser habilitados e possuir matrícula na Capitania dos Portos de sua jurisdição, recomendando-se ainda que as embarcações possuam:
a) cobertura para proteção contra o sol e a chuva; 
b) grades laterais para proteção contra quedas; 
c) boa qualidade e bom estado de conservação.
21.	Ademais, de forma genérica, os veículos que transportam escolares devem estar adaptados a pessoas com deficiência ou com mobilidade reduzida, de forma a atender ao disposto nos arts. 8º, 46 e 48 da Lei 13.146/2015 (Estatuto da Pessoa com Deficiência) e art. 16 da Lei 10.098/2000.
I.3. Aplicação dos recursos alocados no transporte escolar 
22.	De ordinário, a frota oficial dos municípios é insuficiente para a prestação dos serviços de transporte escolar. Daí a necessidade de os entes federativos locarem veículos para o transporte dos alunos de sua rede de ensino, a exemplo de ônibus, micro-ônibus, vans, kombis, caminhonetes e embarcações. 
23.	Como referenciado, os recursos transferidos aos municípios pela União por meio do PNATE são limitados e possuem caráter apenas complementar. Assim, o transporte escolar no âmbito municipal é custeado, também, com recursos próprios, em sua maioria, oriundos da parcela dos 40% do Fundo de Manutenção e Desenvolvimento da Educação Básica e de Valorização dos Profissionais da Educação - Fundeb, sendo empregados no pagamento de despesas com combustíveis, lubrificantes, locação de veículos, manutenção, registros, seguros, taxas etc.
24.	Adicionalmente, na maioria as UFs, como se dá no caso do Tocantins, há programas estaduais ou a prática de celebração de convênios para suplementação de recursos e/ou doação de veículos para municípios que assumem o compromisso de transportar alunos da rede estadual de ensino.
25.	Comumente, a contratação dos serviços de transporte escolar decorrer de procedimento licitatório ou diretamente, mediante dispensa ou inexigibilidade de licitação. Em qualquer das hipóteses, tanto os procedimentos licitatórios quanto as contratações diretas devem obedecer aos ditames das leis 8.666/1993 e 10.520/2002 e legislação correlata, bem como devem ser observados os dispositivos referentes à execução financeira e orçamentária constantes da Lei 4.320/1964 e normativos pertinentes, sem prejuízo de outras de similar natureza.
II. Introdução 
II.1. Deliberação que originou a fiscalização 
26.	A presente auditoria atende a Despacho de 20/08/2018 do Min. Walton Alencar Rodrigues, prolatado nos autos do TC Processo 014.834/2018-9, abrangendo o FNDE e as prefeituras municipais de Monte do Carmo/TO e Porto Nacional/TO.
27.	Para a escolha dos entes auditados foram considerados os seguintes critérios: município médio (população em torno de 50.000 habitantes) ; municípios próximos, para otimizar o tempo de deslocamento da equipe e potencializar o trabalho em campo; não ter sido auditado por outro órgão de controle, interno ou externo, nos últimos três anos; encontrar-se em pleno período letivo na época da auditoria.
II.2. Precedentes e objetivos da auditoria 
28.	Uma vez autorizada no âmbito do TCU, a FOC Transporte Escolar nos Municípios Brasileiros, como ficou conhecida, angariou a participação dos tribunais de contas dos estados do Maranhão, Ceará, Espírito Santo, Piauí, Sergipe e Tocantins; e do Tribunal de Contas dos Municípios do Pará, expandido o número de municípios e o espectro da ação de controle.
29.	É neste contexto que se realiza a presente fiscalização nos serviços de transporte escolar, por meio da qual se pretendeu atingir a finalidade de verificar o transporte escolar no âmbito destes dois municípios, no sentido de aferir o desempenho e a regularidade destes serviços, incluindo os programas federais PNATE e Caminhos da Escola, sob os aspectos da observância às diretrizes constitucionais e legais do transporte escolar; da aderência às normas operacionais e regulamentares de trânsito e dos programas públicos de repasses de recursos; e da regularidade na licitação, contratação e execução orçamentário-financeira dos recursos aplicados no presente exercício, a fim de identificar falhas e apontar possíveis soluções, oportunidades de melhoria e boas práticas. Eventualmente, face às ineficiências, irregularidades/ilegalidades específicas detectadas, pode-se também, sendo este o caso, adotar medidas de responsabilização de agentes e a recomposição do erário.
II.3. Metodologia 
30.	A metodologia desta auditoria, que como sabido serviu de piloto para a FOC Transporte Escolar nos Municípios Brasileiros, teve como ponto de partida o levantamento de 50 riscos/constatações recorrentes em fiscalizações anteriores conduzidas pela Secex/MA, pela Secex/CE, bem assim por outras secretarias do TCU nos estados e pela Secex-Educação.
31.	Depois de catalogados, estes riscos foram agrupados e segmentados em 3 grandes áreas de abrangência, especificadas a seguir, sob as quais se delimitou o escopo dos trabalhos de fiscalização do transporte escolar em âmbito municipal, tanto no nível específico (como no caso desta auditoria) , quanto em nível centralizado (FOC) : 
i)	Área 1 - Observância às diretrizes constitucionais e legais finalísticas do transporte escolar; 
ii)	Área 2 - Aderência às normas operacionais e regulamentares de trânsito e dos programas públicos de repasses de recursos; 
iii)	 Área 3 - Aplicação regular dos recursos do transporte escolar sob os aspectos da licitação, contratação e gestão orçamentário-financeira.    
32.	Dentro de cada uma dessas áreas foram formuladas questões de auditoria, cujas respostas permitirão traçar um retrato de como os municípios auditados vêm prestando os serviços de transporte escolar, identificar os principais problemas e oportunidades de melhoria sob a ótica do desempenho e da regularidade, além de apontar eventuais soluções, boas práticas e inovações que possam ser implementadas, a curto, médio e longos prazos.
33.	Assim, no que tange à observância às diretrizes constitucionais e legais finalísticas do transporte escolar, emergiram 3 temas de relevância: universalidade do atendimento, eficiência na prestação dos serviços e controle efetivo sobre os serviços de transporte escolar. Cada tema de relevância deu azo a uma questão de auditoria, conforme segue: 
	ÁREA 1
	Q1. O transporte escolar atende a todos os alunos da educação básica pública residentes na zona rural do município, nos três níveis (educação infantil, ensino fundamental e médio) ?

		Q2. Há eficiência na prestação dos serviços de transporte escolar?

		Q3. Há controle efetivo por parte da administração municipal e/ou dos conselhos municipais sobre a prestação dos serviços do transporte escolar?

34.	Já no que toca à aderência às normas operacionais e regulamentares de trânsito e dos programas públicos de repasses de recursos, foram 2 os temas de relevância identificados, associados aos requisitos mínimos exigidos de veículos e de condutores do transporte escolar, a partir dos quais foram cunhadas as questões a seguir:  
	ÁREA 2
	Q4.Os veículos utilizados no transporte escolar atendem às exigências legais e regulamentares?

		Q5. Os condutores do transporte escolar satisfazem os requisitos legais e regulamentares?

Acerca da regular aplicação dos recursos no transporte escolar, os temas de relevância em relevo dizem respeito à conformidade nos procedimentos licitatórios, nas contratações e na execução orçamentário-financeira propriamente dita. De cada tema emergiu uma questão de auditoria, senão vejamos:  
	ÁREA 3
	Q6. Os procedimentos licitatórios relacionados ao transporte escolar obedeceram aos ditames legais?

		Q7. As contratações no âmbito do transporte escolar guardam conformidade com a legislação?

		Q8. A execução orçamentário-financeira dos recursos destinados ao custeio do transporte escolar ocorre de forma regular?

35.	Pois bem, fixados os 8 temas de relevância, que por eu turno deram seguimento a igual número de questões de auditoria, tratou-se de priorizar os aspectos enfocados em cada questão sob a forma de procedimentos e possíveis achados, na forma detalhada na “matriz de planejamento” anexa a este relatório. Ao cabo, chegou-se a 19 (dezenove) procedimentos, sendo 3 associados à Questão 1 (P1, P2 e P3) ; 4 à Questão 2 (P4, P5, P6, P7 e P8) ; 2 à Questão 3 (P9 e P10) ; 5 à Questão 4 (P11, P12, P13, P14 e P15) ; 1 à Questão 5 (P16) ; 1 para cada uma das questões 6 (P17) , 7 (P18) e 8 (P19) .  
36.	A fim de operacionalizar referidos procedimentos de auditoria, foram adotadas as seguintes técnicas de obtenção de documentos e informações:
a)	pesquisa em bancos de dados oficiais: extração eletrônica de dados de sistemas informatizados e sites, pesquisas em portais eletrônicos de órgãos e entidades federais e de outros entes federativos;
b)	indagação escrita e oral: requisição de informações aos agentes públicos pertencentes à administração dos municípios auditados; 
c)	entrevistas: com servidores da educação, condutores, usuários do transporte escolar, conselheiros municipais, agentes públicos da administração municipal e prestadores de serviço;
d)	observação das atividades: participação em alguns dos trajetos das rotas informadas pela administração municipal;
e)	inspeções: inspeção física, por amostragem, dos veículos utilizados no transporte escolar, visita aos locais de guarda dos veículos oficiais, garagem e a oficinas;
f)	análise documental: análise dos autos dos procedimentos licitatórios, dos termos de contrato, de extratos bancários, de documentos de licenciamento dos veículos e de habilitação dos condutores, de fichas e de formulários de controle da prestação de serviços de transporte escolar, de documentos de controle; 
g)	circularização: ofícios de requisição e diligências às empresas contratadas e atores intervenientes e fiscalizadores do transporte escolar. 
37.	Visando assegurar a padronização necessária à consolidação dos resultados no âmbito da FOC, foram elaborados papéis de trabalho específicos, customizados e adaptados às peculiaridades do objeto de fiscalização, testados e aprimorados no curso desta auditoria-piloto e, posteriormente, aplicados pelas outras equipes na realização de seus trabalhos específicos de fiscalização. Tais papéis de trabalho estão representados na imagem a seguir: 
38.	Nestes termos, em cada UF onde a FOC teve abrangência, foram enviadas diligências para o TCE estadual (DL1) , ministério público estadual (DL3) , secretaria de estado da educação (DL4) , órgão estadual de trânsito (DL5) , Capitania dos Portos (DL6) e promotorias de justiças com jurisdição nos municípios auditados (DL-7) . No caso da Controladoria Geral da União (CGU) (DL 2) , como este órgão teve por bem responder à equipe coordenadora da FOC de maneira centralizada, não se fez necessário enviar diligência para suas representações nos estados fiscalizados.  
39.	Traço em comum em todas estas diligências foi a solicitação de informações acerca da forma de atuação do órgão na operacionalização/fiscalização da política pública, conforme o caso; da existência/mapeamento de boas práticas eventualmente detectadas em trabalhos anteriores; e sugestões de melhoria, inclusive normativas e procedimentais, que pudessem ser implementadas. As respostas às diligências, conquanto úteis no contexto desta auditoria-piloto, serão também de grande valia no contexto do relatório de consolidação à vista da contribuição que apresentam.
40.	Além das diligências, no âmbito de cada município auditado foram realizadas requisições de auditoria: ao próprio ente (RA 1) ; à Câmara de Vereadores (RA 2) ; ao Conselho de Acompanhamento e Controle do Fundeb (CACS/FUNDEB) (RA 3) ; ao Conselho de Assistência Social (CAS/SUAS) (RA 4) ; ao conselho tutelar municipal (RA 5) ; e, na hipótese de inconsistências ou divergências relevantes nas informações recebidas nas requisições anteriores, às empresas/pessoas físicas contratadas para serviços afetos ao transporte escolar (RA 6) .  
41.	A fim de obter informações/percepções dos atores/intervenientes do transporte escolar em cada município auditado, foram também realizadas entrevistas presenciais com: o secretário municipal de educação (QE 1) ; os alunos usuários dos serviços (QE 2) ; os condutores dos veículos, sejam terrestres (QE 3.1) ou marítimos (QE 3.2) ; os profissionais da educação (QE 4) ; e os conselheiros do CACS/Fundeb (QE 5) . 
42.	Foram também elaborados e aplicados roteiros de verificação para veículos terrestres (RVVT) e embarcações (RVEmb) utilizados no transporte escolar. Estes papéis de trabalho tinham por fim, sobretudo, aferir a regularidade da documentação, a existência e o funcionamento dos equipamentos obrigatórios de segurança, a adaptação dos veículos para transporte de alunos com deficiência ou dificuldades de locomoção, bem assim a garantia da higidez dos alunos transportados.  
43.	Quanto à amostra definida para aplicação de entrevistas e roteiros de verificação, foram selecionadas pelo menos 10% das rotas de transporte escolar de cada município auditado, contemplando terrestres e aquáticas, quando existentes estas últimas. Assim, uma vez selecionada a rota, os veículos nela alocados foram objeto de vistoria, seus condutores foram entrevistados, bem assim dentre os alunos, professores e gestores escolares das escolas por ela atendidas foram selecionados os entrevistados pela equipe de auditoria. 
44.	Acerca da “planilha de consolidação de achados”, trata-se de papel de trabalho de uso interno, utilizado para que as equipes pudessem municiar, de forma sintética, a coordenação da FOC sobre os achados de auditoria antes da conclusão dos respectivos relatórios. 
45.	Depois de coletadas as informações (evidências documentais, físicas, testemunhais, fotos e constatações da própria equipe de fiscalização) , em sua maioria obtidas por meio de mais de um papel de trabalho (circularização/ratificação) , os procedimentos foram aplicados e as questões de auditoria respondidas em cada município, chegando-se aos seguintes possíveis achados:
	A.2 – Alunos que percorrem mais de 2 km a pé para chegar aos pontos de embarque/desembarque no transporte escolar rural, não atendidos pelo transporte escolar

	A.4 – Dimensionamento ou planejamento inadequados de rotas, frequências e horários do transporte escolar

	A.5 – Inassiduidade e/ou impontualidade habituais nos serviços de transporte escolar

	A 8 – Sucateamento da frota municipal utilizada no transporte escolar

	A.9 – Ausência ou deficiência no controle sobre os serviços de transporte escolar por parte da administração municipal

	A.10 – Ausência ou deficiência no controle sobre os serviços de transporte escolar exercido pelo CAC/FUNDEB

	A.11.1 – Veículos terrestres não adequados ao transporte escolar ou sem condições gerais de trafegabilidade

	A.12.2 – Equipamentos obrigatórios de segurança sem condições de uso ou com graves deficiências

	A. 17 – Irregularidades nos procedimentos licitatórios/processos de contratação direta do transporte escolar

	A. 18 – Irregularidades nas contratações do transporte escolar

46.	Ainda durante os trabalhos de campo, explicações e justificativas foram solicitadas aos auditados, que por meio de requisições de auditoria, quer diretamente ao preposto que acompanhou a equipe durante as vistorias e entrevistas. Essa medida teve o condão de oferecer à administração oportunidade de clarificar aspectos considerados atípicos e/ou obscuros, de forma que se pudesse depurar eventuais achados e, uma vez acatados estes esclarecimentos, tais pontos não viessem a ser relatados como constatações de auditoria. 
47.	Por fim, resta dizer que os trabalhos foram realizados em conformidade com as Normas de Auditoria do Tribunal de Contas da União (Portaria-TCU n. 280/2010, alterada pela Portaria-TCU n. 168/2011) e com observância aos Padrões de Auditoria de Conformidade estabelecidos pelo TCU (Portaria-Segecex n. 26/2009) .
II.4. Visão geral do objeto
II.4.1. Perfil do Transporte Escolar
48.	Para além dos municípios auditados pelas equipes do TCU, TCEs e TCM/PA, foi elaborado e enviado, pela equipe de coordenação da FOC, questionário eletrônico para os secretários municipais de educação dos estados do MA, CE, AL, BA, ES, MG, PA, PB, PI, SE e TO. 
49.	Elaborado na ferramenta de pesquisa Google Forms, esta pesquisa eletrônica corresponde a síntese do questionário presencial aplicado aos secretários de educação dos municípios auditados e aborda os principais aspectos delineados no escopo da fiscalização no transporte escolar, considerando as 3 grandes áreas de abrangência e os temas de relevância priorizados na matriz de planejamento, de forma que as respostas, embora de natureza declaratória, servem para delinear o atual perfil do transporte escolar nos estados abrangidos pela FOC.
50.	As respostas e as conclusões destes quesitos serão analisados no relatório do processo principal da FOC. 
II.4.2. Principais ações e desafios do transporte escolar sob a ótica dos intervenientes na política pública em nível estadual 
51.	No momento inicial de elaboração do escopo desta auditoria e da FOC subsequente, vislumbraram-se, em linhas gerais, as seguintes problemáticas na prestação do transporte escolar em âmbito municipal, extensíveis a este Estado do Tocantins:
a)	ausência de leis e normas disciplinadoras e consolidadas, sobretudo em algumas áreas específicas, como se dá com o transporte feito por embarcações;
b)	consideráveis diversidades sociais, econômicas, geográficas, urbanas e regionais, com reflexos sobre o serviço prestado no âmbito dos municípios;
c)	custeio do transporte escolar por fonte de recursos de diversas origens e competências sobrepostas de fiscalização por órgãos de controle.
52.	Com o desenrolar dos trabalhos, restou evidente que o planejamento, o financiamento, a gestão, o controle, e, sobretudo, a fiscalização do transporte escolar envolvem uma gama de atores intervenientes, muito além do executor final da política pública (prefeituras) e do repassador dos recursos (FNDE e, em sua maioria, governos estaduais) , alcançando a participação de órgãos de controle externo (tribunais de contas respectivos) e interno (CGU e controladorias estaduais e municipais) ; ministérios públicos estadual e federal; secretarias estaduais de educação; departamentos estaduais de trânsito; capitanias dos portos; Polícia Rodoviária Federal (PRF) ; câmaras de vereadores; conselhos sociais do CACS/Fundeb, da Assistência Social (CAS/SUAS) e tutelar municipal, dentre outros que figuram como representantes governamentais e da sociedade civil, por meio de diversificados seguimentos.
53.	Assim, chegou-se à conclusão de que futuras ações de melhoria do transporte escolar somente teriam possibilidades de êxito se estes atores intervenientes viessem a ser inseridos no processo, bem assim fossem conhecidas suas formas específica de intervenção na operacionalização/fiscalização da política pública, suas visões sobre os principais entraves ao modelo atual, boas práticas de gestão e sugestões de melhoria, inclusive normativas e procedimentais.
II.5. Limitações inerentes à auditoria 
54.	Pontualmente, as principais limitações e dificuldades encontradas para o desenvolvimento dos trabalhos cuidam de: inexistência de leis e normas consolidadas acerca do transporte escolar; necessidade de buscar informações técnicas em diversos órgãos da administração pública, nem sempre obtendo as respostas esperadas; tempo exíguo para a efetivação da fiscalização e a necessidade de ajustar papéis de trabalho e procedimento de auditoria em simultâneo à execução da auditoria nos municípios; condições de trafegabilidade aliadas às distâncias consideráveis dos povoados da zona rural dos dois municípios auditados; falta de detalhamento dos gastos nos contratos de fornecimento de combustíveis e de manutenção de veículos nos municípios auditados.
55.	A primeira grande dificuldade encontrada cuida da inexistência de norma regulamentadora consolidada e específica para o transporte escolar, em âmbito nacional. Nesse ponto, o que mais próximo se localizou disso foi o Guia do Transporte Escolar, editado pelo FNDE, mas que se limita a recomendações, atrelando-as a leis e normas gerais sobre transporte, segurança, acessibilidade, conforto, higidez, referentes aos veículos terrestres e embarcações, sem considerar peculiaridades e especificidades do transporte de escolares.
56.	Essa lacuna normativa e regulamentar obrigou a equipe a despender grande esforço laboral para concepção da metodologia e dos papéis de trabalho utilizados na fiscalização, sobretudo no que pertine à identificação de requisitos e critérios de auditoria constantes da matriz de planejamento elaborada para o trabalho.
57.	 De outro lado, por conta dessa dispersão, a equipe, como detalhado no tópico deste relatório dedicado à metodologia, precisou firmar contatos com órgãos e entidades da administração pública e da sociedade civil, de alguma forma interveniente na operacionalização/fiscalização da política pública do transporte escolar, nem sempre obtendo as informações necessárias, pelo menos na quantidade, qualidade, tempestividade e nível de agregação exigidos para elaboração deste relatório.
58.	No trabalho de campo propriamente dito, a equipe encontrou dificuldades com o tempo exíguo fixado para obter, analisar e processar as informações, mormente porque se fez necessário entrevistar diversos atores e partícipes do transporte escolar no âmbito dos entes auditados, como condutores, estudantes, professores, conselheiros, diretores etc., a fim de que se pudesse esboçar um perfil dos serviços prestados.
59.	Também, cabe registrar como fator limitante, o desconhecimento e a extensão geográfica dos municípios auditados, bem como a grande quantidade de rotas terrestres de transporte escolar em cada um deles, além do difícil acesso às rotas aquáticas, o que obrigou grande esforço na priorização e seleção daquelas rotas que seriam efetivamente verificadas in loco.
60.	Por fim, as licitações para a aquisição de combustíveis e derivados de petróleo e de manutenção de veículos, nos dois municípios, foram feitas de maneira genérica para todas as pastas da administração municipal. E, mesmo após a contratação, o fornecimento e a prestação de serviços para a Secretaria de Educação no contexto do transporte escolar não respeitou a especificação dos gastos, o que ao cabo dificultou sobremaneira análise das informações e elaboração dos achados das questões de auditoria de nº 6 a 8.
II.6. Benefícios estimados da fiscalização 
61.	Sob o prisma da conformidade, tem-se como possíveis benefícios a supressão de irregularidades e a correção de falhas e ineficiências relacionadas à licitação, contratação e execução orçamentário-financeira dos recursos aplicados, incluindo os programas federais PNATE e Caminhos da Escola, mas não limitadas a eles. 
62.	Cabe também cogitar do compartilhamento de informações a outros órgãos de controle e da feitura de determinações aos órgãos repassadores dos recursos federais aplicados no transporte escolar, a fim de que se adote as medidas de regularização eventualmente exigidas, bem assim a responsabilização de responsáveis, sendo este o caso. Não se pode olvidar, também, do envio de informações e subsídios ao Parquet Estadual e Federal, no que tange à possível prática de crime contra a administração pública e/ou ato de improbidade administrativa, para adoção das providências a seu encargo.
63.	Sob outro prisma, pelo muito que se verifica nas ações fiscalizatórias hoje empreendidas no âmbito do transporte escolar, estas assumem predominantemente cunho punitivo do gestor e reparatório para o erário, além de perseguir o banimento da utilização de veículos em mau estado de conservação, que colocam em risco a vida e integridade física dos estudantes transportados. 
64.	Conquanto absolutamente indispensável este viés fiscalizatório – mormente pelo aspecto da segurança aos alunos transportados, os resultados práticos das ações de controle até aqui empreendidas demonstram que outras medidas de caráter pedagógico e estruturantes fazem-se necessárias, devendo cada uma delas ser desenhada levando-se em conta a realidade em cada estado da federação, quiçá de cada sub-região/microrregião geográfica e socioeconômica em cada UF, em razão de suas peculiaridades e características marcantes, que não podem ser desprezadas se se pretende aperfeiçoar o transporte escolar enquanto política educacional.
65.	Assim, tendo em mente que esta fiscalização é realizada no contexto da FOC Transporte Escolar nos Municípios Brasileiros, pretende-se também contribuir para a elaboração de uma fotografia representativa do transporte escolar municipal no Tocantins e no Brasil para, a partir deste cenário, propor soluções estruturais que promovam a excelência dessa política pública e envolvam e motivem o engajamento de outros atores intervenientes no setor, tudo o fito de tornar mais eficiente e econômica a prestação deste serviço, aumentar a segurança dos alunos transportados e, finalmente, assegurar a permanência dos alunos na escola pública e sua evolução educacional.
III. Achados de auditoria 
III.1 - A.2 - Alunos que percorrem mais de 2 km a pé para chegar aos pontos de embarque/desembarque no transporte escolar.
Situação encontrada: 
66.	Quando do trabalho em campo, a equipe de auditoria entrevistou o Sr. Gilberto Cardoso Batista e a Srª Neuzirene Carvalho Neres, pais das alunas Maria Clara Cardoso Carvalho e Thays Helleni Cardoso Carvalho.
67.	Entre as demais respostas do formulário de entrevista, os pais reclamaram da distância entre sua residência na Fazenda São Judas Tadeu do Município de Monte do Carmo/TO e o ponto de parada do transporte escolar, aproximadamente 5 (cinco) quilômetros. Declararam também que no presente ano o ônibus escolar havia buscado as alunas na frente da sua residência apenas 3 (três) vezes.
68.	Ao ser questionada, verbalmente, pela equipe de auditoria, a Administração Municipal disponibilizou cópia de um Boletim de Ocorrência (peça 12) apresentado pelo condutor do ônibus escolar, alegando que fora impedido de adentrar na fazenda vizinha para buscar as alunas da Fazenda São Judas Tadeu.
69.	Objetos nos quais o achado foi constatado: 
- CONTRATOS DE SERVIÇO DE TRANSPORTE ESCOLAR - PNATE/2018 - MUNICÍPIO DE MONTE DO CARMO-TO
70.	Critérios: 
- Constituição Federal, art. 37, caput
- Resolução 40/2010, FNDE, art. 1º;art. 2º;art. 3º;art. 4º
71.	Evidências: 
- Peça 11 - Contratos de Transporte Escolar do Município de Monte do Carmo/TO - Contratos de Transporte Escolar do Município de Monte do Carmo/TO - CONTRATO N. 39/2018; TERMO ADITIVO nº 09/2018 DO CONTRATO nº 39/2018; e EXTRATO DE PUBLICAÇÃO, folhas 69/85.
- Peça 12 - BOLETIM DE OCORRÊNCIA - Elementos comprobatórios/Evidências - BOLETIM DE OCORRÊNCIA, folhas 1/2.
72.	Causas da ocorrência do achado: Impedimento da circulação de veículo de transporte escolar em propriedade rural, por proprietário da fazenda.
73.	Efeitos/Consequências do achado: Prejuízos em virtude da ausência de fiscalização (efeito potencial) - Deslocamentos de crianças pequenas, às vezes desacompanhadas, em locais ermos e perigosos. Necessidade de adulto acompanhando, o que gera ausências nas escolas.
74.	Proposta de encaminhamento: Dar ciência à Administração do Município de Monte do Carmo/TO da necessidade de que as rotas do transporte escolar não podem obrigar alunos a percorrerem mais de 2 km a pé para chegar aos pontos de embarque e desembarque no transporte escolar.
III.2 - A.4 - Dimensionamento ou planejamento inadequados de rotas, frequências e horários do transporte escolar.
Situação encontrada: 
75.	Ambas as administrações municipais visitadas encontram dificuldades para estabelecimento de rotas, principalmente rurais. Há muita precariedade nas estradas vicinais, ocasionando necessidades de alterações de rotas frequentemente, visto a existência de trechos de difícil acesso. Ainda, foram constatadas mudanças constantes dos locais de moradias dos alunos. Verificou-se, também a ocorrência de problemas com agricultores, que não permitem a passagem dos veículos.
76.	Objetos nos quais o achado foi constatado: 
- CONTRATOS DE SERVIÇO DE TRANSPORTE ESCOLAR - PNATE/2018 - MUNICÍPIO DE MONTE DO CARMO-TO
- LICITAÇÕES RELATIVAS A TRANSPORTE ESCOLAR NO MUNICÍPIO DE MONTE DO CARMO-TO
- CONTRATOS DE SERVIÇO DE TRANSPORTE ESCOLAR - PNATE/2018 - MUNICÍPIO DE PORTO NACIONAL - TO
- LICITAÇÕES RELATIVAS A TRANSPORTE ESCOLAR - PNATE/2018 - MUNICÍPIO DE PORTO NACIONAL - TO
77.	Critérios: 
- Constituição Federal, art. 37, caput
78.	Evidências: 
- Peça 11 - Contratos de Transporte Escolar do Município de Monte do Carmo/TO - Elementos comprobatórios/Evidências - Contratos de Transporte Escolar do Município de Monte do Carmo/TO, folhas 1/250.
- Peça 13 - LICITAÇÕES RELATIVAS A TRANSPORTE ESCOLAR - 2018 DE MONTE DO CARMO-TO - Elementos comprobatórios/Evidências - LICITAÇÕES RELATIVAS A TRANSPORTE ESCOLAR - 2018 DE MONTE DO CARMO-TO, folhas 1/229.
- Peça 55 - Licitação para atendimento do transporte escolar do Município de Porto Nacional - PNATE/2018 - Elementos comprobatórios/Evidências - Licitação para atendimento do transporte escolar do Município de Porto Nacional - PNATE/2018, folhas 1/66.
- Peça 56 - Autorização de contratação de empresas para prestação de serviços de transporte escolar no município de Porto Nacional - PNATE/2018 - Elementos comprobatórios/Evidências - Autorização de contratação de empresas para prestação de serviços de transporte escolar no município de Porto Nacional - PNATE/2018, folhas 1/60.
- Peça 25 - Resposta da Secretaria Municipal de Educação de Monte do Carmo ao ofício de requisição de informações. - Elementos comprobatórios/Evidências - Resposta da Secretaria Municipal de Educação de Monte do Carmo ao ofício de requisição de informações..
- Peça 26 - Resposta da Secretaria Municipal de Educação de Porto Nacional ao ofício de requisição de informações - Elementos comprobatórios/Evidências - Resposta da Secretaria Municipal de Educação de Porto Nacional ao ofício de requisição de informações.
- Peça 27 - Resposta da Secretaria Municipal de Educação de Porto Nacional ao ofício de requisição de informações - continuação  - Elementos comprobatórios/Evidências - Resposta da Secretaria Municipal de Educação de Porto Nacional ao ofício de requisição de informações - continuação.
- Peça 28 - Resposta da Secretaria Municipal de Educação de Porto Nacional ao ofício de requisição de informações - continuação 2 - Elementos comprobatórios/Evidências - Resposta da Secretaria Municipal de Educação de Porto Nacional ao ofício de requisição de informações - continuação 2.
- Peça 52 - Descrição das rotas de transporte escolar de Monte do Carmo - Elementos comprobatórios/Evidências - Descrição das rotas de transporte escolar de Monte do Carmo.
- Peça 53 - Descrição das rotas de transporte escolar de Porto Nacional - Elementos comprobatórios/Evidências - Descrição das rotas de transporte escolar de Porto Nacional.
79.	Causas da ocorrência do achado: Estradas muito deficitárias. Mudanças constantes de endereços de usuários. Grande número de alunos residentes na zona rural, com muitos trechos de difícil acesso. Problemas com agricultores que impedem passagem de transporte.
80.	Efeitos/Consequências do achado: Existência de muitas rotas de transporte, com trechos coincidentes, onerando o custo da prestação dos serviços. (efeito real) 
81.	Proposta de encaminhamento: Dar ciência às administrações municipais  da necessidade de melhor dimensionar as rotas do transporte escolar, adequando-as às necessidades de frequência e horários das respectivas escolas.
III.3 - A.5 - Inassiduidade e/ou impontualidade habituais nos serviços de transporte escolar.
82.	Situação encontrada: 
Algumas rotas apresentam inassiduidade e impontualidade, de acordo com informações, principalmente, dos diretores e professores de escolas.
83.	Objetos nos quais o achado foi constatado: 
- CONTRATOS DE SERVIÇO DE TRANSPORTE ESCOLAR - PNATE/2018 - MUNICÍPIO DE MONTE DO CARMO-TO
- LICITAÇÕES RELATIVAS A TRANSPORTE ESCOLAR NO MUNICÍPIO DE MONTE DO CARMO-TO
- CONTRATOS DE SERVIÇO DE TRANSPORTE ESCOLAR - PNATE/2018 - MUNICÍPIO DE PORTO NACIONAL - TO
- LICITAÇÕES RELATIVAS A TRANSPORTE ESCOLAR - PNATE/2018 - MUNICÍPIO DE PORTO NACIONAL - TO
84.	Critérios: 
- Constituição Federal, art. 37, caput
85.	Evidências: 
- Peça 24 - TCE/TO - Resposta ao Ofício 422-01/2018-TCU/SECEX-TO - Elementos comprobatórios/Evidências - TCE/TO - Resposta ao Ofício 422-01/2018-TCU/SECEX-TO.
- Peça 33 - Resposta do CACS/FUNDEB de Monte do Carmo ao ofício de requisição de informações - Elementos comprobatórios/Evidências - Resposta do CACS/FUNDEB de Monte do Carmo ao ofício de requisição de informações.
- Peça 34 - Resposta do CACS/FUNDEB de Porto Nacional ao ofício de requisição de informações - Elementos comprobatórios/Evidências - Resposta do CACS/FUNDEB de Porto Nacional ao ofício de requisição de informações.
- Peça 41 - Resposta de questionário para usuário de Monte do Carmo - Elementos comprobatórios/Evidências - Resposta de questionário para usuário de Monte do Carmo.
- Peça 42 - Resposta de questionário para usuário de Monte do Carmo - Elementos comprobatórios/Evidências - Resposta de questionário para usuário de Monte do Carmo 2
- Peça 43 - Resposta de questionário para usuário de Porto Nacional - Elementos comprobatórios/Evidências - Resposta de questionário para usuário de Porto Nacional 2.
- Peça 44 - Resposta de questionário para usuário de Porto Nacional - Elementos comprobatórios/Evidências - Resposta de questionário para usuário de Porto Nacional 3.
- Peça 45 - Resposta de questionário para usuário de Porto Nacional - Elementos comprobatórios/Evidências - Resposta de questionário para usuário de Porto Nacional 4.
- Peça 46 - Resposta de questionário para professores de Monte do Carmo - Elementos comprobatórios/Evidências - Resposta de questionário para professores de Monte do Carmo 2.
- Peça 47 - Resposta de questionário para professores de Monte do Carmo - Elementos comprobatórios/Evidências - Resposta de questionário para professores de Monte do Carmo 3.
- Peça 48 - Resposta de questionário para professores de Porto Nacional 1 - Elementos comprobatórios/Evidências - Resposta de questionário para professores de Porto Nacional 1.
- Peça 49 - Resposta de questionário para professores de Porto Nacional 2 - Elementos comprobatórios/Evidências - Resposta de questionário para professores de Porto Nacional 2.
- Peça 50 - Resposta de questionário para professores de Porto Nacional 3 - Elementos comprobatórios/Evidências - Resposta de questionário para professores de Porto Nacional 3.
- Peça 51 - Resposta de questionário para professores de Porto Nacional 4 - Elementos comprobatórios/Evidências - Resposta de questionário para professores de Porto Nacional 4.
86.	Causas da ocorrência do achado: Estradas em condições precárias, Veículos velhos.
87.	Efeitos/Consequências do achado: Demasiada falta de alunos às aulas. Evasão escolar. (efeito real) 
88.	Proposta de encaminhamento: Dar ciência às administrações municipais de que a prestação dos serviços de transporte escolar devem primar pela assiduidade e pontualidade, com fiscalização rígida dos contratos efetuados.
III.4 - A.8 - Sucateamento da frota municipal utilizada no transporte escolar.
89.	Situação encontrada: 
Verificou-se o abandono de veículos pertencentes ao município, utilizados no transporte escolar, sem a adoção de medidas pertinentes por parte da administração.
90.	Objetos nos quais o achado foi constatado: 
- Inventário Veículos adquiridos pelas prefeituras municipais ou recebidos por meio do PROGRAMA CAMINHOS DA ESCOLA
91.	Critérios: 
- Constituição Federal, art. 37, caput
- Lei 9503/1997, art. 230, inciso XVIII
92.	Evidências: 
- Peça 27 - Resposta da Secretaria Municipal de Educação de Porto Nacional ao ofício de requisição de informações - continuação  - Elementos comprobatórios/Evidências - Resposta da Secretaria Municipal de Educação de Porto Nacional ao ofício de requisição de informações - continuação.
- Peça 28 - Resposta da Secretaria Municipal de Educação de Porto Nacional ao ofício de requisição de informações - continuação 2 - Elementos comprobatórios/Evidências - Resposta da Secretaria Municipal de Educação de Porto Nacional ao ofício de requisição de informações - continuação 2.
- Peça 25 - Resposta da Secretaria Municipal de Educação de Monte do Carmo ao ofício de requisição de informações. - Elementos comprobatórios/Evidências - Resposta da Secretaria Municipal de Educação de Monte do Carmo ao ofício de requisição de informações 1.
- Peça 26 - Resposta da Secretaria Municipal de Educação de Porto Nacional ao ofício de requisição de informações - Elementos comprobatórios/Evidências - Resposta da Secretaria Municipal de Educação de Porto Nacional ao ofício de requisição de informações 2.
93.	Causas da ocorrência do achado: Os veículos adquiridos e colocados à disposição das prefeituras pelo FNDE não são padronizados pelo mercado, havendo grande dificuldade de obtenção de peças para sua manutenção.
94.	Efeitos/Consequências do achado: Os veículos saem de circulação, exigindo contratação de substitutos, onerando os cofres públicos. (efeito real) 
95.	Proposta de encaminhamento: Dar ciência o FNDE da dificuldade encontrada pelos municípios na manutenção dos veículos adquiridos e cedidos para uso das prefeituras municipais.
III.5 - A.9 - Ausência ou deficiência no controle sobre os serviços de transporte escolar por parte da Administração municipal.
96.	Situação encontrada: 
Verificado que a fiscalização dos cumprimentos contratuais é feita, basicamente, pelos usuários, professores e diretores das unidades escolares. Os fiscais designados nem conhecem detalhadamente as rotas percorridas pelos veículos. Além do mais, há completo descontrole sobre as subcontratações e a qualidade dos serviços de transporte escolar prestados.
97.	Objetos nos quais o achado foi constatado: 
- CONTRATOS DE SERVIÇO DE TRANSPORTE ESCOLAR - PNATE/2018 - MUNICÍPIO DE MONTE DO CARMO-TO
- CONTRATOS DE SERVIÇO DE TRANSPORTE ESCOLAR - PNATE/2018 - MUNICÍPIO DE PORTO NACIONAL - TO
98.	Critérios: 
- Constituição Federal, art. 37, caput
- Lei 10880/2004, art. 5º
99.	Evidências: 
- Peça 48 - Resposta de questionário para professores de Porto Nacional 1 - Elementos comprobatórios/Evidências - Resposta de questionário para professores de Porto Nacional 1.
- Peça 49 - Resposta de questionário para professores de Porto Nacional 2 - Elementos comprobatórios/Evidências - Resposta de questionário para professores de Porto Nacional 2.
- Peça 50 - Resposta de questionário para professores de Porto Nacional 3 - Elementos comprobatórios/Evidências - Resposta de questionário para professores de Porto Nacional 3.
- Peça 51 - Resposta de questionário para professores de Porto Nacional 4 - Elementos comprobatórios/Evidências - Resposta de questionário para professores de Porto Nacional 4.
- Peça 46 - Resposta de questionário para professores de Monte do Carmo - Elementos comprobatórios/Evidências - Resposta de questionário para professores de Monte do Carmo.
- Peça 47 - Resposta de questionário para professores de Monte do Carmo - Elementos comprobatórios/Evidências - Resposta de questionário para professores de Monte do Carmo 1
100.	Causas da ocorrência do achado: Formação inadequada de gestores. Falta de pessoal capacitado. Deficiência no estabelecimento das rotas. Falhas no processo licitatório.
101.	Efeitos/Consequências do achado: Aquisições ou contratações que não atendem à necessidade do órgão (efeito real) 
102.	Proposta de encaminhamento: Dar ciência às administrações municipais sobre a incapacidade dos gestores dos contratos em fiscalizar a prestação de serviços de transporte escolar.
III.6 - A.10 - Ausência ou deficiência no controle sobre os serviços de transporte escolar exercido pelo CAC/FUNDEB.
103.	Situação encontrada: 
Os conselhos municipais, em sua maioria, são formadas por pessoas ligadas à administração, o que torna sua atuação comprometida. Além disso, não há repasse de informações em formato de fácil entendimento, o que possibilitaria a ação fiscalizatória dos mesmos.
104.	Objetos nos quais o achado foi constatado: 
- CONTRATOS DE SERVIÇO DE TRANSPORTE ESCOLAR - PNATE/2018 - MUNICÍPIO DE MONTE DO CARMO-TO
- LICITAÇÕES RELATIVAS A TRANSPORTE ESCOLAR NO MUNICÍPIO DE MONTE DO CARMO-TO
- CONTRATOS DE SERVIÇO DE TRANSPORTE ESCOLAR - PNATE/2018 - MUNICÍPIO DE PORTO NACIONAL - TO
- LICITAÇÕES RELATIVAS A TRANSPORTE ESCOLAR - PNATE/2018 - MUNICÍPIO DE PORTO NACIONAL - TO
105.	Critérios: 
- Constituição Federal, art. 37, caput
- Lei 10880/2004, art. 5º
106.	Evidências: 
- Peça 33 - Resposta do CACS/FUNDEB de Monte do Carmo ao ofício de requisição de informações - Elementos comprobatórios/Evidências - Resposta do CACS/FUNDEB de Monte do Carmo ao ofício de requisição de informações.
- Peça 34 - Resposta do CACS/FUNDEB de Porto Nacional ao ofício de requisição de informações - Elementos comprobatórios/Evidências - Resposta do CACS/FUNDEB de Porto Nacional ao ofício de requisição de informações.
- Peça 35 - Resposta do CMAS de Monte do Carmo ao ofício de requisição de informações - Elementos comprobatórios/Evidências - Resposta do CMAS de Monte do Carmo ao ofício de requisição de informações.
- Peça 36 - Resposta do CMAS de Porto Nacional ao ofício de requisição de informações - Elementos comprobatórios/Evidências - Resposta do CMAS de Porto Nacional ao ofício de requisição de informações.
- Peça 37 - Resposta do Conselho Tutelar de Monte do Carmo ao ofício de requisição de informações - Elementos comprobatórios/Evidências - Resposta do Conselho Tutelar de Monte do Carmo ao ofício de requisição de informações.
107.	Causas da ocorrência do achado: Composição inadequada dos conselhos. Falta de transparência da administração. Falta de fiscalização do FNDE.
108.	Efeitos/Consequências do achado: Aquisições ou contratações que não atendem à necessidade do órgão (efeito real) 
109.	Proposta de encaminhamento: Dar ciência às administrações municipais e ao FNDE da falta de ação dos conselhos municipais que deveriam auxiliar na fiscalização dos serviços de transporte escolar.
III.7 - A.11.1 - Veículos terrestres não adequados ao transporte escolar ou sem condições gerais de trafegabilidade.
110.	Situação encontrada: 
Foi verificada a existência de vários veículos sem condições de trafegabilidade, utilizados para o transporte escolar, em ambos os municípios, em contrariedade a diversas normas e ao contrato de prestação de serviços.
111.	Objetos nos quais o achado foi constatado: 
- CONTRATOS DE SERVIÇO DE TRANSPORTE ESCOLAR - PNATE/2018 - MUNICÍPIO DE MONTE DO CARMO-TO
- LICITAÇÕES RELATIVAS A TRANSPORTE ESCOLAR NO MUNICÍPIO DE MONTE DO CARMO-TO
- CONTRATOS DE SERVIÇO DE TRANSPORTE ESCOLAR - PNATE/2018 - MUNICÍPIO DE PORTO NACIONAL - TO
- LICITAÇÕES RELATIVAS A TRANSPORTE ESCOLAR - PNATE/2018 - MUNICÍPIO DE PORTO NACIONAL - TO
112.	Critérios: 
- Lei 9503/1997, art. 136; art. 137; art. 230; art. 231
- Guia do Transporte Escolar 1/2016, FNDE, cláusula/art. 1º
- Resolução 3/2007, FNDE - Caminhos da Escola, art. 4º
113.	Evidências: 
- Peça 11 - Contratos de Transporte Escolar do Município de Monte do Carmo/TO - Elementos comprobatórios/Evidências - Contratos de Transporte Escolar do Município de Monte do Carmo/TO.
- Peça 13 - LICITAÇÕES RELATIVAS A TRANSPORTE ESCOLAR - 2018 DE MONTE DO CARMO-TO - Elementos comprobatórios/Evidências - LICITAÇÕES RELATIVAS A TRANSPORTE ESCOLAR - 2018 DE MONTE DO CARMO-TO.
- Peça 55 - Licitação para atendimento do transporte escolar do Município de Porto Nacional - PNATE/2018 - Elementos comprobatórios/Evidências - Licitação para atendimento do transporte escolar do Município de Porto Nacional - PNATE/2018.
- Peça 56 - Autorização de contratação de empresas para prestação de serviços de transporte escolar no município de Porto Nacional - PNATE/2018 - Elementos comprobatórios/Evidências - Autorização de contratação de empresas para prestação de serviços de transporte escolar no município de Porto Nacional - PNATE/2018.
- Peça 57 - Formulários de verificação de veículos terrestres do Município de Monte do Carmo - Elementos comprobatórios/Evidências - Formulários de verificação de veículos terrestres do Município de Monte do Carmo.
- Peça 58 - Formulários de verificação de veículos terrestres do Município de Porto Nacional - Elementos comprobatórios/Evidências - Formulários de verificação de veículos terrestres do Município de Porto Nacional.
114.	Causas da ocorrência do achado: Licitações mal planejadas. Subcontratações indevidas. Estradas em estado precário. Falta de fiscalização.
115.	Efeitos/Consequências do achado: Aquisições ou contratações que não atendem à necessidade do órgão (efeito real) ; Risco aos usuários do transporte escolar (alunos) (efeito real) 
116.	Proposta de encaminhamento: Dar ciência às administrações municipais sobre a inadequação da maioria dos veículos que estão sendo utilizados para prestação dos serviços de transporte escolar, colocando em risco os usuários dos mesmos.
III.8 - A.12.2 - Equipamentos obrigatórios de segurança sem condições de uso ou com graves deficiências.
117.	Situação encontrada: 
Foi verificada a utilização de diversos veículos que não continham todos os equipamentos de segurança em condições ideais de uso para o transporte escolar.
118.	Objetos nos quais o achado foi constatado: 
- CONTRATOS DE SERVIÇO DE TRANSPORTE ESCOLAR - PNATE/2018 - MUNICÍPIO DE MONTE DO CARMO-TO
- LICITAÇÕES RELATIVAS A TRANSPORTE ESCOLAR NO MUNICÍPIO DE MONTE DO CARMO-TO
- CONTRATOS DE SERVIÇO DE TRANSPORTE ESCOLAR - PNATE/2018 - MUNICÍPIO DE PORTO NACIONAL - TO
- LICITAÇÕES RELATIVAS A TRANSPORTE ESCOLAR - PNATE/2018 - MUNICÍPIO DE PORTO NACIONAL – TO
- Formulários de verificação de veículos terrestres do Município de Monte do Carmo (Peça 57) 
- Formulários de verificação de veículos terrestres do Município de Porto Nacional (Peça 58) 
119.	Critérios: 
- Lei 9503/1997, art. 105; art. 136
- Guia do Transporte Escolar 1/2016, FNDE, cláusula/art. 1º
120.	Evidências: 
- CONTRATOS DE SERVIÇO DE TRANSPORTE ESCOLAR - PNATE/2018 - MUNICÍPIO DE MONTE DO CARMO-TO
- LICITAÇÕES RELATIVAS A TRANSPORTE ESCOLAR NO MUNICÍPIO DE MONTE DO CARMO-TO
- CONTRATOS DE SERVIÇO DE TRANSPORTE ESCOLAR - PNATE/2018 - MUNICÍPIO DE PORTO NACIONAL - TO
- LICITAÇÕES RELATIVAS A TRANSPORTE ESCOLAR - PNATE/2018 - MUNICÍPIO DE PORTO NACIONAL – TO
- Formulários de verificação de veículos terrestres do Município de Monte do Carmo - Elementos comprobatórios/Evidências - Formulários de verificação de veículos terrestres do Município de Monte do Carmo (Peça 57) 
- Formulários de verificação de veículos terrestres do Município de Porto Nacional - Elementos comprobatórios/Evidências - Formulários de verificação de veículos terrestres do Município de Porto Nacional (Peça 58 ) 
121.	Causas da ocorrência do achado: Licitações mal planejadas. Subcontratações indevidas. Fiscalização ineficiente. Condições precárias das estradas.
122.	Efeitos/Consequências do achado: Aquisições ou contratações que não atendem à necessidade do órgão (efeito real) ; Risco ao transporte de usuários (alunos) (efeito real) 
123.	Proposta de encaminhamento: Dar ciência às administrações municipais sobre as deficiências dos equipamentos obrigatórios de segurança verificadas nos veículos utilizados para o transporte escolar.
III.9 - A17 - Irregularidades nos procedimentos licitatórios/processos de contratação direta do transporte escolar
124.	Situação encontrada: 
Foi verificado que os termos de referência que lastrearam as licitações são simplórios e não contêm todos os detalhes das necessidades de contratação, principalmente concernentes a: definição de rotas, possibilidades de subcontratação, especificação dos veículos, obrigatoriedades documentais, em ambos os municípios.
125.	Objetos nos quais o achado foi constatado: 
- CONTRATOS DE SERVIÇO DE TRANSPORTE ESCOLAR - PNATE/2018 - MUNICÍPIO DE MONTE DO CARMO-TO
- LICITAÇÕES RELATIVAS A TRANSPORTE ESCOLAR NO MUNICÍPIO DE MONTE DO CARMO-TO
- Resposta de questionário para condutor de Monte do Carmo (Peças 38 e 39) 
- Resposta de questionário para condutor de Porto Nacional (Peça 40) 
- Descrição das rotas de transporte escolar de Monte do Carmo (Peça 52) 
- Descrição das rotas de transporte escolar de Porto Nacional (Peça 53) 
- CONTRATOS DE SERVIÇO DE TRANSPORTE ESCOLAR - PNATE/2018 - MUNICÍPIO DE PORTO NACIONAL - TO
- LICITAÇÕES RELATIVAS A TRANSPORTE ESCOLAR - PNATE/2018 - MUNICÍPIO DE PORTO NACIONAL - TO
- Formulários de verificação de veículos terrestres do Município de Monte do Carmo (Peça 57) 
- Formulários de verificação de veículos terrestres do Município de Porto Nacional (Peça 58) 
126.	Critérios: 
- Lei 8666/1993, art. 7º, § 2º, inciso I; art. 7º, § 2º, inciso II
- Lei 10520/2002, art. 3º, inciso I; art. 3º, inciso II
127.	Evidências: 
- Peça 11 - Contratos de Transporte Escolar do Município de Monte do Carmo/TO - Elementos comprobatórios/Evidências - Contratos de Transporte Escolar do Município de Monte do Carmo/TO.
- Peça 13 - LICITAÇÕES RELATIVAS A TRANSPORTE ESCOLAR - 2018 DE MONTE DO CARMO-TO - Elementos comprobatórios/Evidências - LICITAÇÕES RELATIVAS A TRANSPORTE ESCOLAR - 2018 DE MONTE DO CARMO-TO.
- Peça 55 - Licitação para atendimento do transporte escolar do Município de Porto Nacional - PNATE/2018 - Elementos comprobatórios/Evidências - Licitação para atendimento do transporte escolar do Município de Porto Nacional - PNATE/2018.
- Peça 56 - Autorização de contratação de empresas para prestação de serviços de transporte escolar no município de Porto Nacional - PNATE/2018 - Elementos comprobatórios/Evidências - Autorização de contratação de empresas para prestação de serviços de transporte escolar no município de Porto Nacional - PNATE/2018.
- Peça 38 - Resposta de questionário para condutor de Monte do Carmo - Elementos comprobatórios/Evidências - Resposta de questionário para condutor de Monte do Carmo.
- Peça 39 - Resposta de questionário para condutor de Monte do Carmo - Elementos comprobatórios/Evidências - Resposta de questionário para condutor de Monte do Carmo 2.
- Peça 40 - Resposta de questionário para condutor de Porto Nacional - Elementos comprobatórios/Evidências - Resposta de questionário para condutor de Porto Nacional.
128.	Causas da ocorrência do achado: Falta de pessoal capacitado pra elaboração dos projetos e termos de referências.
129.	Efeitos/Consequências do achado: Aquisições ou contratações que não atendem à necessidade do órgão (efeito real) ; Prejuízos em virtude da ausência de fiscalização (efeito real) - Dificuldades em efetivar-se às fiscalizações, a partir de elaboração de descrições inadequadas e insuficientes dos objetos licitados; Prejuízos gerados por aquisição ou contratação sem escolha da proposta mais vantajosa (efeito real) ; Definição de rotas ineficientes; Possibilidade de subcontratações indevidas e que não atendem à administração; Dificuldade de fiscalização da prestação de serviços; Risco aos usuários (alunos) (efeito real) 
130.	Proposta de encaminhamento: Dar ciência às administrações municipais de que os procedimentos executados para lastrear as licitações de prestação de serviços de transporte escolar são deficientes e não contêm todos os requisitos para a contratação, principalmente concernentes a: definição de rotas, possibilidades de subcontratação, especificação dos veículos, obrigatoriedades documentais, em ambos os municípios.
III.10 - A.18 - Irregularidades nas contratações do transporte escolar.
131.	Situação encontrada: 
As contratações de prestação de serviços de transporte escolar, em ambos os municípios, mostraram-se deficientes, principalmente no que diz respeito a: subcontratações indevidas e mal delineadas; ausência de prepostos das empresas contratadas em todos os locais de prestação dos serviços (confundindo-se com a figura do condutor) ; ausência de fiscais dos contratos.
132.	Objetos nos quais o achado foi constatado: 
- CONTRATOS DE SERVIÇO DE TRANSPORTE ESCOLAR - PNATE/2018 - MUNICÍPIO DE MONTE DO CARMO-TO
- LICITAÇÕES RELATIVAS A TRANSPORTE ESCOLAR NO MUNICÍPIO DE MONTE DO CARMO-TO
- CONTRATOS DE SERVIÇO DE TRANSPORTE ESCOLAR - PNATE/2018 - MUNICÍPIO DE PORTO NACIONAL - TO
- LICITAÇÕES RELATIVAS A TRANSPORTE ESCOLAR - PNATE/2018 - MUNICÍPIO DE PORTO NACIONAL - TO
133.	Critérios: 
- Acórdão 1045/2006, TCU, P
- Acórdão 1748/2009, TCU, P
- Acórdão 7935/2014-TCU-Segunda Câmara
- Lei 8666/1993, art. 72; art. 78, inciso VI
134.	Evidências: 
- Peça 41 - Resposta de questionário para usuário de Monte do Carmo - Elementos comprobatórios/Evidências - Resposta de questionário para usuário de Monte do Carmo.
- Peça 48 - Resposta de questionário para professores de Porto Nacional 1 - Elementos comprobatórios/Evidências - Resposta de questionário para professores de Porto Nacional 1.
- Peça 49 - Resposta de questionário para professores de Porto Nacional 2 - Elementos comprobatórios/Evidências - Resposta de questionário para professores de Porto Nacional 2.
- Peça 50 - Resposta de questionário para professores de Porto Nacional 3 - Elementos comprobatórios/Evidências - Resposta de questionário para professores de Porto Nacional 3.
- Peça 51 - Resposta de questionário para professores de Porto Nacional 4 - Elementos comprobatórios/Evidências - Resposta de questionário para professores de Porto Nacional 4.
- Peça 46 - Resposta de questionário para professores de Monte do Carmo - Elementos comprobatórios/Evidências - Resposta de questionário para professores de Monte do Carmo.
- Peça 11 - Contratos de Transporte Escolar do Município de Monte do Carmo/TO - Elementos comprobatórios/Evidências - Contratos de Transporte Escolar do Município de Monte do Carmo/TO.
- Peça 13 - LICITAÇÕES RELATIVAS A TRANSPORTE ESCOLAR - 2018 DE MONTE DO CARMO-TO - Elementos comprobatórios/Evidências - LICITAÇÕES RELATIVAS A TRANSPORTE ESCOLAR - 2018 DE MONTE DO CARMO-TO.
- Peça 55 - Licitação para atendimento do transporte escolar do Município de Porto Nacional - PNATE/2018 - Elementos comprobatórios/Evidências - Licitação para atendimento do transporte escolar do Município de Porto Nacional - PNATE/2018.
- Peça 56 - Autorização de contratação de empresas para prestação de serviços de transporte escolar no município de Porto Nacional - PNATE/2018 - Elementos comprobatórios/Evidências - Autorização de contratação de empresas para prestação de serviços de transporte escolar no município de Porto Nacional - PNATE/2018.
- Peça 57 - Formulários de verificação de veículos terrestres do Município de Monte do Carmo - Elementos comprobatórios/Evidências - Formulários de verificação de veículos terrestres do Município de Monte do Carmo.
- Peça 58 - Formulários de verificação de veículos terrestres do Município de Porto Nacional - Elementos comprobatórios/Evidências - Formulários de verificação de veículos terrestres do Município de Porto Nacional.
- Peça 43 - Resposta de questionário para usuário de Porto Nacional - Elementos comprobatórios/Evidências - Resposta de questionário para usuário de Porto Nacional.
- Peça 47 - Resposta de questionário para professores de Monte do Carmo - Elementos comprobatórios/Evidências - Resposta de questionário para professores de Monte do Carmo 2.
- Peça 42 - Resposta de questionário para usuário de Monte do Carmo - Elementos comprobatórios/Evidências - Resposta de questionário para usuário de Monte do Carmo 2
- Peça 44 - Resposta de questionário para usuário de Porto Nacional - Elementos comprobatórios/Evidências - Resposta de questionário para usuário de Porto Nacional 2
- Peça 45 - Resposta de questionário para usuário de Porto Nacional - Elementos comprobatórios/Evidências - Resposta de questionário para usuário de Porto Nacional 3
135.	Causas da ocorrência do achado: Procedimentos licitatórios mal planejados e realizados. Falta de pessoal treinado e capacitado para fiscalizar contratos.
136.	Efeitos/Consequências do achado: Aquisições ou contratações que não atendem à necessidade do órgão (efeito real) ; Prejuízos em virtude da ausência de fiscalização (efeito real) 
137.	Proposta de encaminhamento: Dar ciência às administrações municipais que as contratações de prestação de serviços de transporte escolar, em ambos os municípios, mostraram-se deficientes, principalmente no que diz respeito a: subcontratações indevidas e mal delineadas; ausência de prepostos das empresas contratadas em todos os locais de prestação dos serviços (confundindo-se com a figura do condutor) ; ausência de fiscais dos contratos.
IV. Conclusão 
138.	Esta auditoria insere-se na FOC Transporte Escolar nos Municípios Brasileiros, realizada simultaneamente em 11 UFs, em parceria com os tribunais de contas dos estados do Maranhão, Ceará, Espírito Santo, Piauí, Sergipe e Tocantins, e TCM/PA, cuja finalidade é de avaliar os serviços de transporte escolar no âmbito municipal, notadamente no que tange à observância às diretrizes constitucionais e legais finalísticas; aderência às normas operacionais e regulamentares de trânsito e dos programas públicos de repasses; e regularidade das licitações, contratações e execução orçamentário-financeira dos recursos; a fim de elaborar diagnóstico e apontar eventuais soluções, ajustes e inovações que possam ser implementados, a curto, médio e longos prazos.
139.	Como já visto, esta auditoria abrangeu os municípios tocantinenses de Monte do Carmo e Porto Nacional, com objetivo de verificar-se a prestação dos serviços de transporte escolar nos municípios selecionados, bem como aferir o desempenho, a conformidade e a legalidade dos procedimentos administrativos realizados neste exercício. 
140.	Partindo-se do levantamento de 50 riscos de auditoria recorrentes em m fiscalizações anteriores da Secex/MA, Secex/CE, bem assim por outras secretarias do TCU nos estados e Secex-Educação, o escopo foi delimitado em 3 áreas de abrangência e, em função de temas de relevância priorizados em cada uma dessas áreas, formam elaboradas 8 questões de auditoria, quais sejam:
Q1. O transporte escolar atende a todos os alunos da educação básica pública residentes na zona rural do município, nos três níveis (educação infantil, ensino fundamental e médio) ? 
Q2. Há eficiência na prestação dos serviços de transporte escolar? 
Q3. Há controle efetivo por parte da administração municipal e/ou dos conselhos municipais sobre a prestação dos serviços do transporte escolar? 
Q4. Os veículos utilizados no transporte escolar atendem às exigências legais e regulamentares? 
Q5. Os condutores do transporte escolar satisfazem os requisitos legais e regulamentares? 
Q6. Os procedimentos licitatórios relacionados ao transporte escolar obedeceram aos ditames legais? 
Q7. As contratações no âmbito do transporte escolar guardam conformidade com a legislação? 
Q8. A execução orçamentário-financeira dos recursos destinados ao custeio do transporte escolar ocorre de forma regular?
141.	Os procedimentos da matriz de planejamento resultaram em 10 achados de auditoria: o quadro geral das ocorrências, discriminadas e associadas às questões de auditoria, podem ser rapidamente apreendidas no resumo deste relatório.  
142.	Especificamente, os aspectos mais marcantes em cada uma das três questões de auditoria, são sintetizados na forma dos parágrafos a seguir.
143.	 No que se refere à Área 1 (III.1 a III.3 do presente relatório) , constatou-se que, apesar dos serviços de transporte atenderem à universalidade dos usuários que necessitam dos mesmos há necessidade de dimensionamento ou planejamento das rotas, para evitar-se as distâncias indevidas percorridas pelos alunos e a inassiduidade e/ou impontualidade habituais nos serviços de transporte escolar.
144.	Acerca da Área 2 (itens III.4 a III.8 do relatório) , foi constatado que, principalmente, a falta de fiscalização dos serviços prestados (pelas Prefeituras e pelo FNDE) e a precariedade das estradas utilizadas para o transporte, ocasionam o sucateamento da frota municipal utilizada no transporte escolar, ausência ou deficiência no controle sobre os serviços e a utilização de veículos terrestres não adequados ao transporte escolar ou sem condições gerais de trafegabilidade, com ausência/deficiência nos equipamentos obrigatórios de segurança.
145.	Por seu turno, a aplicação dos procedimentos associados à Área 3 (itens III.9 e III.10 do relatório) permitiram aferir que as licitações e contratações efetuadas para prestação de serviços de transporte escolar merecem ter um planejamento mais adequado e projetos mais detalhados.
146.	Por fim, resta somente informar que em razão da forma de estruturação do trabalho, não foram realizadas oitivas para colheita de manifestações prévias acerca dos achados de auditoria. 
V - Propostas de encaminhamento:
147.	Ante todo o exposto, submetem-se os autos à consideração superior, propondo dar ciência ao Fundo Nacional de Desenvolvimento da Educação - FNDE, à Prefeitura Municipal de Monte do Carmo – TO e à Prefeitura Municipal de Porto Nacional - TO, tendo em vista o descumprimento das disposições dos normativos - Constituição Federal, art. 37, caput; Lei 8666/1993; Lei 9503/1997, arts. 105; 136; art. 137; art. 230; art. 231; Lei 10880/2004, art. 5º; Lei 10520/2002, art. 3º, inciso I; art. 3º, inciso II; 72; 78, inciso VI; Resolução 3/2007, FNDE - Caminhos da Escola, art. 4º; Resolução 40/2010, FNDE, art. 1º; art. 2º; art. 3º; art. 4º; Acórdão 1045/2006-TCU-Plenário; Acórdão 1748/2009-TCU-Plenário; Acórdão 7935/2014-TCU-Segunda Câmara; Guia do Transporte Escolar 1/2016, FNDE:
I – sobre a inadequação da maioria dos veículos que estão sendo utilizados para prestação dos serviços de transporte escolar, colocando em risco os usuários dos mesmos.
II – sobre as deficiências dos equipamentos obrigatórios de segurança verificadas nos veículos utilizados para o transporte escolar.
III – que os procedimentos executados para lastrear as licitações de prestação de serviços de transporte escolar são deficientes e não contêm todos os requisitos para a contratação, principalmente concernentes a: definição de rotas, possibilidades de subcontratação, especificação dos veículos, obrigatoriedades documentais, em ambos os municípios.
IV - que as contratações de prestação de serviços de transporte escolar, em ambos os municípios, mostraram-se deficientes, principalmente no que diz respeito a: subcontratações indevidas e mal delineadas; ausência de prepostos das empresas contratadas em todos os locais de prestação dos serviços (confundindo-se com a figura do condutor) ; ausência de fiscais dos contratos.
V - que a prestação dos serviços de transporte escolar deve primar pela assiduidade e pontualidade, com fiscalização rígida dos contratos efetuados.
VI – que as rotas do transporte escolar não podem obrigar alunos a percorrerem mais de 2 km a pé para chegar aos pontos de embarque e desembarque no transporte escolar.
VII - da necessidade de melhor dimensionar as rotas do transporte escolar, adequando-as às necessidades de frequência e horários das respectivas escolas.
VIII - sobre a incapacidade dos gestores dos contratos em fiscalizar a prestação de serviços de transporte escolar;
IX - da falta de ação dos conselhos municipais que deveriam auxiliar na fiscalização dos serviços de transporte escolar;
X - da dificuldade encontrada pelos municípios na manutenção dos veículos adquiridos e cedidos para uso das prefeituras municipais.
	É o relatório.

não há

Não atuou.

AUDITORIA. FOC. IRREGULARIEDADES NA PRESTAÇÃO DO SERVIÇO DE TRANSPORTE ESCOLAR. DETERMINAÇÕES. RECOMENDAÇÃO AO FNDE. CIÊNCIA DAS IRREGULARIDADES ÀS DEMAIS INSTÂNCIAS FISCALIZADORAS.

RELATÓRIO DE AUDITORIA (RA)

Secretaria de Controle Externo da Educação (SecexEducação).

Trata-se de auditoria realizada no âmbito da Fiscalização de Orientação Centralizada sobre transporte escolar, junto aos Municípios Monte do Carmo e Porto Nacional, no Estado de Tocantins.
O trabalho decorreu do projeto “Transporte Escolar: uma questão de dignidade e justiça”, idealizado pelo Ministério Público do Estado do Maranhão (MPE/MA) , que contou com o apoio dos parceiros da Rede de Controle do Maranhão, dentre os quais este Tribunal. Na sequência, outras fiscalizações realizadas nos Estados do Maranhão e do Ceará resultaram na proposição desta FOC, à qual aderiram as secretarias do TCU nos estados de Alagoas, Bahia, Espírito Santo, Minas Gerais, Pará, Paraíba, Piauí, Sergipe e Tocantins.
No intuito de aferir o desempenho e a regularidade do transporte escolar ofertado, os trabalhos realizados no âmbito desta FOC buscaram identificar a adequação dos serviços prestados às normas aplicáveis, assim como os meios utilizados para gestão dos recursos federais repassados por meio do Programa Nacional de Apoio ao Transporte do Escolar (Pnate) e do Programa Caminhos da Escola.
Para tanto, foram delimitados oito temas de maior relevo, que compuseram as questões de auditoria. 
Os órgãos envolvidos com a operacionalização e fiscalização das políticas públicas inerentes ao tema foram consultados, a saber: Tribunal de Contas estadual, Ministério Público Estadual, Secretaria de Estado da Educação, órgão estadual de trânsito, Capitania dos Portos e Promotorias de Justiça com jurisdição nos municípios auditados. A Controladoria-Geral da União (CGU) , como informado, forneceu informações à coordenação da FOC de maneira centralizada. 
Além disso, no âmbito dos municípios auditados, foram obtidas informações dos agentes públicos e privados envolvidos com o tema, bem como aplicados roteiros de verificação dos veículos e das embarcações utilizados no transporte escolar. Para tanto, foram selecionados 10% das rotas de transporte escolar disponibilizadas em cada município.
Os achados referentes aos Municípios de Monte do Carmo e Porto Nacional, no Estado de Tocantins, foram os seguintes:
alunos da área rural não atendidos ou com necessidade de andar distâncias superiores a 2 km até os pontos de embarque/desembarque do transporte escolar;
dimensionamento ou planejamento inadequados de rotas, frequências e horários do transporte escolar;
falhas habituais de assiduidade e pontualidade nos serviços de transporte escolar;
sucateamento da frota municipal;
ausência ou deficiência de controle sobre os serviços de transporte escolar por parte da administração municipal e CACs/FUNDEB;
veículos terrestres não adequados ao transporte escolar ou sem condições gerais de trafegabilidade;
equipamentos obrigatórios de segurança sem condições de uso ou com graves deficiências; e
irregularidades nos procedimentos licitatórios/processos de contratação direta do transporte escolar.
	A equipe de fiscalização propôs dar ciência das falhas verificadas ao FNDE e aos municípios auditados.  
Feita essa breve introdução, passo à análise dos achados da auditoria.
II
As irregularidades apontadas na prestação do serviço de transporte escolar foram identificadas a partir de entrevistas realizadas junto a alunos e professores, assim como dos roteiros de verificação aplicados pela equipe de auditoria. 
São comuns aos dois municípios auditados e decorrem da ausência de planejamento adequado, de falhas nos procedimentos licitatórios e de contratação, bem como da falta de supervisão dos serviços contratados pelos entes municipais.
A inação dos gestores, sem dúvida, dá causa a situações que põem em risco a integridade física dos alunos e afrontam os normativos aplicáveis.
Ocorre que, como explicitado pela equipe de auditoria, o custeio do serviço de transporte escolar compreende a cooperação financeira da União, que o realiza de forma suplementar, do estado e do município. A articulação entre os entes públicos decorre do previsto nos arts. 10 e 11 da Lei 9.394/1996, que estabelece as diretrizes e bases da educação nacional, do disposto no art. 3º da Lei 10.709/2003, e do art. 2º da Lei 10.880/2004, que instituiu o Pnate.
O fim último é dar efetivo cumprimento ao previsto no art. 208, inciso VII, da Constituição Federal, segundo o qual o Poder Público deve garantir o transporte ao educando durante toda a educação básica, que vai da fase inicial até o ensino médio.
Os recursos transferidos no âmbito do Pnate, proporcionais ao número de alunos inscritos na rede básica de ensino, devem ser geridos pelos municípios conforme as disposições da Lei 10.880/2004 e regulamentações estabelecidas pelo Fundo Nacional de Desenvolvimento da Educação (FNDE) . A execução do Pnate é acompanhada pelo Conselho de Acompanhamento e Controle Social do Fundeb (CACS-Fundeb) , que se manifesta conclusivamente sobre a prestação de contas dos recursos utilizados e notifica o FNDE quando houver a ocorrência de irregularidades na utilização dos recursos. Compete ao FNDE avaliar as prestações de contas formuladas anualmente e, se necessário, instaurar tomada de contas especial.
Toda essa dinâmica está centrada na verificação da regularidade da execução financeira dos dispêndios, sem voltar-se, ao que tudo indica, para a qualidade e suficiência dos serviços prestados. 
Das atribuições do CACS-Fundeb, cuja “ação deve ser independente e, ao mesmo tempo, harmônica com os órgãos da administração pública local”, como assevera o FNDE (https://www.fnde.gov.br/fnde_sistemas/cacs-fundeb/item/593-consulta-ao-cadastro-dos-conselhos-de-acompanhamento-e-controle-social-do-fundeb) , depreende-se que atuação esperada desse órgão é de representação dos segmentos da educação básica (gestores, professores, diretores, servidores técnico-administrativos, pais de alunos) para efetivo controle social dos serviços públicos prestados, não somente da correição dos gastos, mas do atingimento dos fins almejados. 
Por essa razão, entendo devido recomendar ao FNDE que avalie a oportunidade e conveniência de orientar a ação dos CACS-Fundeb, explicitando-se a necessidade de, no que se refere ao transporte escolar, haver manifestação conclusiva acerca da qualidade dos serviços prestados e da observância aos requisitos de segurança estabelecidos nos arts. 136 a 139 da Lei 9.503/1997.
III
Grande parte dos achados estão relacionados à falta de adequação dos veículos utilizados para fins de transporte escolar aos requisitos de qualidade e segurança estabelecidos na Lei 9.503/1997, pelo FNDE e pelo Departamento de Trânsito de Tocantins (Detran/TO) . 
Quanto a esses aspectos, é certo que a ausência de fiscalização por parte do Detran/TO dá ensejo a tais lacunas. Não obstante, o gestor deve estar atento para o cumprimento das exigências legais e regulamentares, de forma a não colocar em risco a integridade física dos usuários que utilizam o serviço. A primeira fiscalização deve estar a cargo do gestor municipal que contratou o serviço, cabendo-lhe especificar as condições em que deve ser prestado o serviço, ou, no caso de prestado diretamente, observar as exigências legais e normativas.
É imprescindível, à luz de tais achados, dar ciência das irregularidades identificadas ao Departamento de Trânsito de Tocantins para que sejam adotadas as providências necessárias para assegurar que o transporte escolar ofertado tenha as condições de segurança e trafegabilidade requeridas.
Dada a relevância do que restou identificado nesta auditoria para o efetivo atendimento dos alunos, com segurança exigida nos normativos, tenho por devido determinar a adoção de medidas corretivas aos Municípios de Monte do Carmo e Porto Nacional, no prazo de 60 dias, o que deverá ser monitorado pela SecexEducação.
Ante o exposto, acolho o encaminhamento proposto pela unidade técnica, com os ajustes de forma pertinentes, e VOTO por que o Tribunal acolha o acórdão que submeto à deliberação deste colegiado.
TCU, Sala das Sessões Ministro Luciano Brandão Alves de Souza, em 24 de julho de 2019.
WALTON ALENCAR RODRIGUES 
Relator